【裁判字號】    97,國,11
【裁判日期】    981126
【裁判案由】    國家損害賠償
【裁判全文】
臺灣桃園地方法院民事判決                97年度國字第11號
原      告  甲○○
            戊○○
共      同
訴訟代理人  彭國良律師
被      告  交通部公路總局第一區養護工程處
法定代理人  乙○○
訴訟代理人  劉楷律師
複  代理人  林凱律師
被      告  台灣自來水股份有限公司
法定代理人  丙○○
訴訟代理人  丁○○
上列當事人間請求國家損害賠償事件，本院於民國98年11月9 日
言詞辯論終結，判決如下：
    主  文
原告之訴及假執行之聲請均駁回。
訴訟費用由原告負擔。
    事實及理由
壹、程序方面：
一、按，依本法請求損害賠償時，應先以書面向賠償義務機關請
    求之。賠償義務機關對於前項請求，應即與請求權人協議。
    協議成立時，應作成協議書，該項協議書得為執行名義。賠
    償義務機關拒絕賠償，或自提出請求之日起逾30日不開始協
    議，或自開始協議之日起逾60日協議不成立時，請求權人得
    提起損害賠償之訴，國家賠償法第10條、第11條第1 項前段
    分別定有明文。本件原告主張被告交通部公路總局第一區養
    護工程處（以下稱被告第一養工處）應負國家賠償責任，原
    告前於民國96年11月7 日向被告第一養工處書面請求賠償，
    經被告於96年12月26日以96年法賠字第32號拒絕賠償理由書
    拒絕賠償在案，有原告提出之上開拒絕賠償理由書及被告第
    一養工處函覆之原告民事國家賠償請求書在卷可稽（見本院
    卷第19、20、38-41 頁），且為被告養工處所不爭執，堪信
    為真，是原告起訴時已履行前揭法條之前置程序規定，合先
    敘明。
二、次按，訴狀送達後，原告不得將原訴變更或追加他訴，但擴
    張或減縮應受判決事項之聲明者，不在此限，民事訴訟法第
    255 條第1 項但書第3 款定有明文。本件原告起訴時原聲明
    請求被告應連帶給付原告甲○○、戊○○之金額分別為新台
    幣（下同）203 萬3,488 元、196 萬2,697 元，及均自起訴
    狀繕本送達翌日起至清償日止，按年息5%計算之利息。嗣原
    告於97年6 月2 日以民事更正暨陳報狀，將原告甲○○請求
    之扶養費由75萬1,488 元變更為56萬3,616 元、將原告戊○
    ○請求之扶養費由96萬2,697 元變更為72萬2,022 元（見本
    院卷第105 頁），核其真意即係將原告甲○○、戊○○請求
    被告連帶賠償之金額分別變更為184 萬5,616 元、172 萬2,
    022 元，原告上開所為之變更，核屬減縮應受判決事項之聲
    明，與上開規定相符，自應准許。
貳、實體方面：
一、原告起訴主張：
  (一)原告甲○○、戊○○之子梁信煌於96年8 月24日16時50分於
    桃園縣龜山鄉○○路（即台一甲線）17.5公里處南下車道路
    段，因閃避被告台灣自來水股份有限公司（下稱被告台灣自
    水來公司）為搶修台一甲線17K +300處路邊管線漏水所設立
    之交通錐，導致人車擦撞中央安全島，當時機車倒於左側路
    中車道線上，而梁信煌頭朝地倒臥安全島，血流滿地，氣絕
    而亡。
  (二)本件事故現場之路段為山坡道路，依山而築，道路彎曲，而
    於道路轉彎之半途中有兩處面積不小之積水坑洞於慢車道上
    ，周圍擺設4 個東倒西歪的交通錐，來警示路過車輛。依道
    路交通標誌標線號誌設置規則第22條第6 款之規定：「臨時
    突發危險情況路段，應設置警告標誌」，而警告標誌，依該
    規則第23條規定：「警告標誌之設計，依左列規定：一、體
    形：正等邊三角形。二、顏色：白底、紅邊、黑色圖案。三
    、大小尺寸：標準型邊長90公分，邊寬7 公分。放大型邊長
    120 公分，邊寬9 公分。縮小型邊長60公分，邊寬5 公分。
    特大型視實際情況定之。四、警告標誌設置位置與警告標的
    物起點之距離，應配合行車速率，自45公尺至200 公尺為度
    ，如受實際情形限制，得酌予變更。但其設置位置必須明顯
    ，並不得少於安全停車視距。」；另同規則第55條之規定：
    「危險標誌『警50』，用以促使車輛駕駛人小心駕駛。設於
    危險路段將近之處。本標誌下緣應設附牌，說明危險原因。
    」；再依同規則第22條第1 款之規定：「急彎路段應設置警
    告標誌」，而本件道路屬急彎之路段依該規則第23條之規定
    設置警告標誌。被告台灣自來水公司應遵守前揭規定，須於
    案發路段設置警告標誌，且該警告標誌依同規則第23條之規
    定之大小、形狀、顏色、距離均有特別規定，詳如前段所述
    ，惟被告台灣自來水公司只放置4 個東倒西歪的安全錐於馬
    路上，違反法律上作為之義務，當屬民法第184 條第2 項之
    侵權行為，依法須負賠償責任；被告第一養工處為該路段之
    管理機關，其對於該路段有管理之責，亦應於該維修路段前
    45至200 公尺處設置警告標誌，被告第一養工處未盡其管理
    之責，致梁信煌無法事先知悉該路段有維修工程，於發現交
    通錐時始緊急閃避，而撞及中央分隔島死亡，則被告第一養
    工處之管理有欠缺導致被害人死亡，顯與法定義務有悖，依
    國家賠償法第3 條規定，應負賠償責任。
  (三)被告第一養工處之管理欠缺及被告台灣自來水公司上開所為
    導致伊之子梁信煌死亡，其等依民法第185 條之規定，應負
    共同侵權行為之責任，原告依法可主張以下賠償：
  1.殯葬費：
    原告甲○○支出殯葬費28萬2,000 元，依民法第192 條第1
    項之規定，應由被告賠償。
  2.扶養費：
    原告甲○○於43年12月14日出生，年為53歲，於60歲後退休
    ，依內政部94年臺灣地區簡易生命表男性部分，仍可受梁信
    煌15年之扶養，扶養義務人有4 人，梁信煌應負擔四分之一
    之扶養義務，而依行政院主計處95年桃園縣平均每戶家庭收
    支表每人年平均消費支出19萬7,597 元，依霍夫曼係數計算
    法，原告甲○○得請求之扶養費為56萬3,616 元｛計算式：
    19萬7,597 ×11.409406 （霍夫曼係數）÷4 ｝；另原告戊
    ○○於45年3 月21日出生，年為51歲，於60歲後退休，依內
    政部94年臺灣地區簡易生命表女性部分，仍可受梁信煌21年
    之扶養，梁信煌應負擔4 分之1 之扶養義務，以上開每人年
    平均消費支出之金額，再依霍夫曼計算法，原告戊○○得請
    求之扶養費為72萬2,022 元｛計算式：19萬7,597 ×14.000
    0000（霍夫曼係數）÷4 ｝。爰依民法第192 條第2 項之規
    定請求被告賠償。
  3.精神慰撫金部分：
    梁信煌於事故發生時年僅25歲，未結婚生子，有正當工作，
    及良好之學識，人生美好之前程剛要展開，即因被告之疏失
    而導致死亡，而伊好不容易將梁信煌拉拔長大，竟然因被告
    之疏失而天人永隔，伊遽失青壯之子，精神上之傷痛至深，
    乃依民法第194 條之規定，各請求被告賠償100 萬元之精神
    慰撫金。
  (四)為此，爰依國家賠償法第3 條、民法第184 條第2 項、第18
    5 條、第192 條第2 項及第194 條之規定提起本件訴訟，並
    聲明：1.被告應連帶給付原告甲○○184 萬5,616 元，及自
    起訴狀繕本送達翌日起至清償日止，按年息5%計算之利息。
    2.被告應連帶給付原告戊○○172 萬2,022 元，及自起訴狀
    繕本送達翌日起至清償日止，按年息5%計算之利息。3.原告
    願供擔保，請准宣告假執行等語。
二、被告第一養工處辯以：
  (一)本件交通事故發生地點桃園縣龜山鄉○○路1 段台一甲線17
    .5公里處南下路段，現場為彎道及上坡路段，中央設置實體
    分隔島，車道佈設北上側為一快車道、一機車優先道及不等
    寬路肩；南下側為一快車道（寬3.6 公尺）、一混合車道（
    寬3.6 公尺）及不等寬之路肩（交通錐放置位置路肩寬度為
    3.3 公尺），依警方提供之相片觀之，該路段路面正常，標
    線標記正常，晴天視線良好，然位於60公尺前路肩處，被告
    台灣自來水公司因地下水管破損導致路面破損，故設置交通
    錐警告用路人。伊派員至現場實際丈量及調查，被告台灣自
    來水公司於17K +300處右側擺設交通錐位置位於路肩緊臨邊
    溝，該處為雙車道各3.6 公尺，並有3.3 公尺寬之路肩，與
    起訴書所載「於道路轉彎之半途中有兩處面積不小之積水坑
    洞於慢車道上」不符。再者，本件事故地點位於台一甲線，
    該路段自16K+700 至20K+400 間為連續彎路之山區路段，速
    限為50公里/ 小時，本路段伊業已依道路交通標誌標線號誌
    設置規則第25條規定於事故發生地點前方100 公尺前16K+60
    0 處右側設置「警4 連續彎路」之警告標誌，相關標誌尺寸
    、顏色、設置位置及距離皆符合法規規定。另於17K+200 處
    另設置「警46注意落石」及「警50危險標誌」，雖設置目的
    為提醒用路人注意落石，仍具有告知用路人小心駕駛之意。
    另依該路段道路特性，本段亦已於沿線加裝反光標記，並於
    彎道處設置輔2 標誌，主要係維護用路人行車安全。因此，
    本件路段路面正常，標線標記正常，晴天視線良好，伊於本
    件交通事故發生地點，提供用路人使用之公有公共設施並無
    缺失及管理不善之情形。
  (二)依事故當日桃園縣政府警察局龜山分局迴龍派出所道路交通
    事故現場圖之現場處理摘要所載：「現場經員警當場拍照存
    證及檢視血跡散落物等方向後發現其刮痕大致於該燈桿前方
    ，自前方（燈桿）約20公尺處開始出現刮痕，現場其它人員
    及車輛位置依圖所示。」等語，顯見機車駕駛梁信煌係違規
    行駛於快車道，而導致本件死亡結果。原告稱駕駛人係因閃
    避交通錐，導致擦撞中央分向島，但依警方提供之現場相片
    所示，被告台灣自來水公司辦理之漏水搶修點，係位於路面
    邊線以外之路肩部分，並非供車輛通行之車道，且該處交通
    錐擺設處路肩達3.3 公尺，擺設位置位於道路邊線外側，並
    不影響車輛之正常行駛。依警方製作之道路交通事故現場圖
    所示，現場於交通錐前方並無剎車痕，僅於內側快車道有車
    輛刮地之痕跡，亦即現場並無車輛行駛於路肩之跡證，顯見
    該事故與現場之交通錐並無關聯。另據97年4 月24日現場勘
    驗，據勘驗測量筆錄記載：「依原證2 圖2 左上角相片中替
    代役所指中央分隔島刮擦痕起點，量測至系爭自來水公司進
    行破管修理之地點，其直線距離為31公尺。…再依原證2 圖
    2 右上相片之被害人倒臥處量測到左上相片刮擦痕起點處，
    其距離為28.5公尺。」等語，由上開測量之數據，足證本件
    肇事之原因係原告之子於肇事現場先擦撞中央分隔島，機車
    再滑行長達28.5公尺，顯見機車行駛之速度過快；而擦撞點
    距離被告自來水公司進行破管修理之地點有31公尺。若依原
    告所稱原告之子係閃避交通錐致擦撞中央分隔島云云，惟閃
    避之距離竟達31公尺之遙，顯不符經驗法則、論理法則。再
    據國立交通大學行車事故鑑定研究中心鑑定本件行車事故，
    其鑑定意見書記載：「四、倘就現場完工後，實際機車通行
    情狀照片研判，多數機車並未穿越施工範圍，如以接近施工
    範圍之機車行駛型態推演，機車行徑應不易高速撞及中央護
    欄，並沿護欄刮擦續行片段（研判約40公尺，即民事卷第11
    頁替代役男與警員間之距離），才以右偏角度往外反彈。綜
    合研析：機車高速接近肇事右彎道，騎士警覺往左撞擊中央
    護欄之危險而往右打方向把手，逐漸向右修正行進方向，但
    因速度仍太快，終以小角度擦撞中央護欄，而續沿護欄刮擦
    ，直至接觸護欄上電燈桿旁之護欄端而向右反彈，致騎士彈
    出掛臥在護欄上，機車倒地並刮地滑行至停止於內外車道線
    上。綜合研析：梁信煌駕駛重型機車，高速行經彎道，因故
    失控，為肇事原因。」等語，足證本件行車事故係肇因於原
    告之子梁信煌高速駕駛機車失控，與事故現揚施工用之三角
    錐無關，亦與事故地點伊有無設置或管理之欠缺，無因果關
    係，原告請求伊負國家賠償責任並無理由。
  (三)證人己○○於97年6 月2 日庭訊證稱：「我上下班都走那條
    路，被告所說的標示均有設立，但16K600公尺處的那一個標
    誌，我個人認為設立的並不明顯。…我剛所說標誌不明顯的
    意思是標誌的反光效果不好，我自己騎機車經過，不注意去
    看，就不會發現該警告標誌。」等語。但本件事故地點前方
    100 公尺前16K+600 處右側設置「警4 連續彎路」警告標誌
    ，標誌尺寸、顏色、設置位置及距離皆符合法規規定，證人
    己○○所稱該標誌的反光效果不好云云，與事實不符。退萬
    步言，縱前開警告標誌如證人前開所稱（假設語），惟其意
    顯係指稱夜間之反光效果不好，但本件事故發生時間為96年
    8 月24日16時50分許，夏日光線良好，並不致發生該標誌不
    明顯而致原告之子肇事死亡。
  (四)又縱然認為其應負本件國家賠償責任，原告主張損害賠償之
    範圍所請求之扶養費依行政院主計處95年桃園縣平均每戶家
    庭收支表計算，於法無據，且衡諸原告之身分資力、本件事
    故兩造之歸責程度，精神慰撫金200 萬元之數額顯然過鉅等
    語。並聲明：如主文所示，復陳明如受不利之判決，被告願
    供擔保請准免為假執行宣告。
三、被告台灣自來水公司則辯以：
  (一)按公營之公用事業，如為公司組織者，因僅其股份為公用財
    產，國有財產法第4 條第1 項第3 款定有明文。該公營事業
    所使用之財產，則屬於私法人組織之公司所有，而非國（公
    ）有之公用財產，此等財產如因設置或管理有欠缺致發生損
    害事件時，雖其為公共設施，惟以非屬公有，故無國家賠償
    法之適用（法務部72年10月19日法72律字第12892 號函參照
    ）。故原告向被告台灣自來水股份有限公司請求國家賠償，
    顯無理由，合先敘明。
  (二)其於96年8 月24日下午2 時20分左右接獲台一甲線17K+300
    漏水通報，即派員於當日下午2 時35分趕到現場勘查，發現
    路邊些許漏水及損壞非常輕微，於安全考量上立即搶修之急
    迫性，經關閉水閥門後，因破漏點位路面邊線外之路肩且緊
    靠路邊排水溝，機（慢）車道仍有寬大空間可供通行並不影
    響機車之暢行，故於破漏點周圍放置4 只交通錐後，同時通
    知承攬商辦理搶修，承攬商於96年8 月25日上午9 時假現場
    修理，並於當日下午1 時修理完妥，並完成路面修復。本件
    事故地點是在台一甲線，該路段為連續彎路之山區路段，速
    限為50公里/ 小時，被告第一養工處於事故發生地點前方10
    0 公尺前16K+600 處右側設置「警4 連續彎路」警告標誌。
    另於17K+200 處設置「警50危險標誌」，且依處理警員所拍
    之現場照片顯示路面標線標記清晰，堪可證明公有公共設施
    之設置及管理未有欠缺。
  (三)另外，其所設立之交通錐，是台一甲線17K+300 路邊管線漏
    水所擺放之警告標誌，擺放位置是在車道白邊線外，距離本
    車禍事故案機車擦撞之分向島有40公尺遠，根據桃園縣警察
    局龜山分局繪製之現場圖所示在該交通錐擺放處之附近路肩
    及外側車道上，均未見有機車煞車痕、刮地痕等跡證，亦即
    本件無確切之證據，可以證明梁信煌行車事故與原告主張閃
    避交通錐有相當因果關係。且該交通錐擺放係依道路安全規
    則第143 條規定，而位置在車道白邊線外緊鄰邊溝，且距車
    道邊線尚有2 公尺寬，無礙行車安全。又本件交通事故依桃
    園縣龜山分局96年11月22日山警分交字第0965037707號函主
    旨所載是「自撞」，雖原告主張因閃避交通錐，依民事訴訟
    法第277 條之規定，仍需舉證以證明其關連性，倘無確切之
    證據，即無可斷定肇因。是漏水搶修點，係位於路面邊線以
    外之路肩，非供車輛通行之車道，無影響行車之可能性。而
    且安全錐放置地點與方向島機車事故擦撞點相距40公尺，其
    關聯性實屬不足。
  (四)因原告無法證明梁信煌行車事故係與伊放置交通錐地點有直
    接關係，原告之請求並無理由等語。並聲明：如主文所示，
    復陳明如受不利之判決，願供擔保免予假執行。
四、原告主張：伊為梁信煌之父母，梁信煌於96年8 月24日下午
    4 時50分許，騎乘車號IUE-773 號之重型機車（下稱系爭機
    車），行經桃園縣龜山鄉○○路1 段台一甲線約17.5公里處
    南下車道彎道路段，不慎發生車禍，擦撞中央安全島後，受
    有胸腹鈍挫傷與頭部外傷，四肢多處挫傷，致因外傷性併出
    血性休克，於送到長庚紀念醫院前死亡，經急救無效，醫生
    於同日下午6 時10分宣佈死亡。是日於事故地點附近，約台
    一甲線17K+300 處，有路邊管線漏水，經被告自來水公司於
    該漏水處周圍派員擺放之4 只交通錐之警示標誌，警告用路
    人，被告第一養工處則為該事發路段之設置管理機關等情，
    有原告提出之戶籍謄本、系爭機車暨現場照片31張、台灣桃
    園地方法院檢察署（下稱桃園地檢署）相驗屍體證明書（見
    本院卷第8-18頁）等件為證，並經本院依職權調閱桃園地檢
    署96年度相字第1318號相驗卷宗無訛，且被告就此亦不爭執
    ，堪信為真正。
五、原告復主張：被告台灣自來水公司為搶修上述管線工程，於
    現場僅放置4 只交通錐於慢車道為警告，並未依道路交通標
    誌標線號誌設置規則相關規定，配合行車速率，於45公尺至
    200 公尺前設置明顯之警告標誌，致梁信煌見交通錐時，始
    知該路況，為緊急閃避而撞擊中央分隔島死亡，自應依民法
    第184 條第2 項之規定，負侵權行為損害賠償責任。被告第
    一養工處則為該路段之設置管理機關，亦有上開依規定設置
    警告標誌之義務；又本件事故現場為連續彎道，被告第一養
    工處未設置明顯警告標誌，其設置管理亦屬欠缺，應依國家
    賠償法第3 條第1 項之規定，負國家賠償責任等語。則為被
    告所否認，並以前詞置辯。經查：
  (一)按「公有公共設施因設置或管理有欠缺，致人民生命、身體
    或財產受損害者，國家應負損害賠償責任。」國家賠償法第
    3 條第1 項定有明文。所謂公有公共設施之設置有欠缺，係
    指公共設施建造之初，即存有瑕疵而言；管理上有欠缺者，
    係指公共設施建造後未妥善保管，怠為維修致該物發生瑕疵
    而言。又人民依上開規定請求國家賠償時，尚須人民之生命
    、身體或財產所受之損害，與公有公共施之設置或管理之欠
    缺，具有相當因果關係，始足當之，亦即在公有公共設施因
    設置或管理有欠缺之情況下，依客觀之觀察，通常會發生損
    害者，即為有因果關係，如必不生該等損害或通常亦不生該
    等損害者，則不具有因果關係。且國家賠償責任之發生，必
    須在客觀上以有公共設施之設置或管理有欠缺為前提，倘國
    家對於公共設施之設置或管理並無欠缺，縱人民受有損害，
    國家亦不負賠償責任。次按，「當事人主張有利於己之事實
    者，就其事實有舉證之責任。」民事訴訟法第277 條前段有
    明文規定，且依國家賠償法第12條規定，為國家賠償訴訟所
    適用。又民事訴訟如係由原告主張權利者，應先由原告負舉
    證之責，若原告先不能舉證，以證實自己主張之事實為真實
    ，則被告就其抗辯事實即令不能舉證，或其所舉證尚有疵累
    ，亦應駁回原告之請求。
  (二)查本件事故發生地點，為桃園縣龜山鄉○○路1 段台一甲線
    約17.5公里處南下路段，該路段經以中央分隔島分隔南北向
    車道，南下路段設有一寬約3.6 公尺之快車道，及一寬約3.
    6 公尺之慢車道，慢車道外側則劃有一白實線，該線以外至
    山壁（或建物）間，依本院前往履勘沿途所見，寬度不一，
    部分路段之寬度尚不足0.5 公尺，勉強僅足供行人行走，應
    認該白實線應為道路邊線，線外部分應屬路肩及水溝蓋設置
    空間，非供車輛正常通行之用；又事發地點前有一大彎道（
    右彎），系爭交通錐擺放位置在該彎道前，亦處於彎道上；
    另系爭機車經警勘查後，未發現有遭追撞跡證等情，有道路
    交通事故現場圖暨調查報告表(一)、現場相片、本院勘驗測量
    筆錄、桃園縣政府警察局龜山分局現場初步勘察報告在卷可
    稽（見上述相驗卷第15-26 、37、49頁、本院卷第99頁），
    應可認定。次查，依上述現場相片顯示，系爭機車行經大右
    彎道發生車禍後，梁信煌以頭下腳上趴掛於中央分隔島上，
    頭肩部著地；系爭機車向左倒置於該處右前方快、慢車道分
    隔線上；由南向北照片觀之，即自梁信煌倒臥處往系爭機車
    來向看，無法觀測到施工地點即系爭交通錐擺放處；擦痕顯
    示處為中央分隔島及機車倒置前之內側車道上。而據上述道
    路交通事故現場圖之現場處理摘要所載：「…其刮痕大致於
    該燈桿前方，自前方（燈桿）約20公尺處開始出現刮痕…」
    等語，及證人即到場處理之警員鄭衛明到庭證稱：「（問：
    到現場時，現場有無煞車痕或刮地痕？）答：先有擦撞中央
    分隔島的痕跡，過了死者陳屍前方柱子以後才變成摩托車的
    擦地痕。中央分隔島的擦撞痕之前確實未發現任何的碎片或
    痕跡。」、「（問：證人所說的中央分隔島擦撞痕起點，是
    否即為原證2 相片中替代役手指處？）是的，因為那個痕跡
    是新的擦撞痕。」等語（見本院卷第119 、120 頁），足認
    上述中央分隔島之刮痕起點應即為系爭機車之初次撞擊點。
    經本院於97年4 月24日至現場勘測結果，自上述中央分隔島
    刮擦痕起點，量測至被害人倒臥處之距離為28.5公尺，另依
    上述現場圖所示，系爭機車於倒地後向右前方滑行所產生之
    斷續刮地痕長約12.7公尺，則依上述系爭機車撞擊中央分隔
    島後仍與之擦行28.5公尺之距離後，梁信煌始脫離系爭機車
    倒掛於中央分隔島上，系爭機車則自道路中央彈向外側，刮
    地滑行距離亦長達12.7公尺，其撞擊動能之大等情，應可認
    定本件事故發生之際，系爭機車應係處於高速行駛之狀態無
    訛。再查，系爭交通錐擺放處位於上述道路邊線之白實線外
    ，該處白實線至山壁之距離經本院至現場量測結果為4.4 公
    尺，依原告提出現場相片所示，該處水管漏水施工範圍全在
    道路邊線外（見本院卷第12、99頁），證人鄭衛明亦證稱：
    「（問：現場施工交通錐，你到現場時是如何擺放？）答：
    現場交通錐的擺放，其中1 個還是2 個倒置的，另有的是站
    立的，是1 個還是2 個，我記憶有些模糊，但是我可以確定
    ，倒立的交通錐都是在白線外向山壁的方向倒立，它的角度
    我不能確定，但是並不是向道路方向傾倒，也沒有超出白線
    外」、「（問：在交通錐擺放處，是否有水溢出？）沒有，
    現場就是一個積水的水池，範圍未超出白線。」等語明確（
    見本院卷第120 、121 頁），則原告主張：系爭交通錐係擺
    放在慢車道上云云，已難認屬實；且經量測結果，自系爭交
    通錐擺放處量測至上述中央分隔島刮擦痕起點之直線距離為
    31 公 尺，且依證人鄭衛明上開所證，於該中央分隔島刮擦
    痕起點前並無發現任何痕跡，參諸上述系爭機車擦行、倒地
    後滑行距離之遠，可認當時梁信煌並未煞車，與通常車輛行
    駛中突見障礙物即為閃避，並煞車以防失控及爭取反應時間
    之駕駛行為有異，則原告主張梁信煌係因閃避交通錐始撞擊
    中央分隔島云云，已有可疑。再者，系爭交通錐係擺放於本
    件事故地點前之彎道上，已如前述，依通常機車行駛彎道之
    路徑，應不會緊貼右彎道內側（即本件之道路外側）行進，
    更何況系爭交通錐擺放位置係位於道路邊線外非屬道路部分
    ，且其施工範圍至道路邊線間經本院量測結果尚有1.8 公尺
    之寬度（見本院卷第99、12頁），足供機車通行，況系爭機
    車當時係高速行駛，更無不行駛於寬度合計達7.2 公尺之快
    、慢車道，而緊貼道路右（外）側、緊臨山壁前進，致使系
    爭交通錐位於系爭機車行進路徑上之理，益見本件事故之發
    生，應與系爭交通錐之擺放及該處水管漏水工程進行間，無
    相當因果關係存在。本件經送國立交通大學行車事故鑑定研
    究中心鑑定結果，亦認：「機車高速接近肇事右彎道，騎士
    警覺往左撞擊中央護欄之危險而往右打方向把手，逐漸向右
    修正行進方向，但因速度仍太快，終以小角度擦撞中央護欄
    ，而續沿護欄刮擦，直至接觸護欄上電燈桿旁之護欄端而向
    右反彈，致騎士彈出掛臥在護欄上，機車倒地並刮地滑行至
    停止於內外車道線上。綜合研析：梁信煌駕駛重型機車，高
    速行經彎道，因故失控，為肇事原因。」有國立交通大學98
    年10月7 日交大管運字第0981010455號函覆之行車事故鑑定
    意見書在卷足憑（見本院卷第189-192 頁），亦認本件事故
    與系爭交通錐之擺放或被告台灣自來水公司之破管漏水工程
    無相當因果關係，而同於本院上開之認定。
  (三)綜上，原告主張被告台灣自來水公司未依規定於破管漏水工
    程前之相當距離設置警告標誌；被告第一養工處為該路段之
    設置管理機關，亦未盡設置該警告標誌之管理義務，應分別
    依民法第184 條第2項 、國家賠償法第3 條第1 項之規定，
    負損害賠償責任云云，核屬無據，不足為採。
  (四)又按，有急彎路段情形者，應設置警告標誌。警告標誌設置
    位置與警告標的物起點之距離，應配合行車速率，自45公尺
    至200 公尺為度，如受實際情形限制，得酌予變更。但其設
    置位置必須明顯，並不得少於安全停車視距。連續彎路標誌
    ，用以促使車輛駕駛人減速慢行，設於路線具有反向曲線或
    連續轉彎，其曲線半徑及視距低於前條表列規定之路段。第
    一彎道先向右者用「警3 」，第一彎道先向左者用「警4 」
    ，道路交通標誌標線號誌設置規則第22條第1 款、第23條第
    4 款、第25條第1 項亦有明文。原告另主張：本件事故現場
    為連續彎道，被告第一養工處未設置明顯警告標誌，其設置
    管理亦屬欠缺等語，亦為被告所否認，並辯以：該路段自16
    K+700 至20K+400 間為連續彎路之山區路段，伊業已依道路
    交通標誌標線號誌設置規則第25條規定於事故發生地點前方
    100 公尺前之16K+600 處右側設置「警4 連續彎路」之警告
    標誌，相關標誌尺寸、顏色、設置位置及距離皆符合法規規
    定。另於17K+200 處另設置「警46注意落石」及「警50危險
    標誌」，雖設置目的為提醒用路人注意落石，仍具有告知用
    路人小心駕駛之意。另依該路段道路特性，本段亦已於沿線
    加裝反光標記，並於彎道處設置輔2 標誌，主要係維護用路
    人行車安全等語，並提出與其所辯相符之現場相片5 張為證
    （見本院卷第137-139 頁），且經證人鄭衛明證稱：「我上
    下班都走那條路，被告所說的標示均有設立，但16K+600 公
    尺處的那個標誌，我個人認為設立的並不明顯。」、「我剛
    所說不明顯的意思是標誌的反光效果不好」等語（見本院卷
    第120 、121 頁），足認被告第一養工處確有依上開規定設
    置警告標誌。證人鄭衛明雖亦證稱：個人認為16K+600 處右
    側設置「警4 連續彎路」之警告標誌反光效果不好等語，惟
    查，本件事故係發生於96年8 月24日下午4 時50分，為夏日
    光線且天候晴，視距良好，有上述道路交通事故調查表(一)在
    卷可查，並經當日向警報案之葉雲倉於警詢時陳稱：「於96
    年8 月24日下午4 時58分在桃園縣龜山鄉○○路1 段17.5K
    處發現交通事故」、「（問：你行經該肇事路段的時候，天
    候視線如何？）天候良好，視線良好，無風無雨」等語（見
    上述相驗卷宗第12頁），是本院亦無從因此認定本件被告第
    一養工處有何就路段設置管理欠缺而致梁信煌死亡之情，故
    原告此部分之主張，亦屬無據。
六、從而，原告依據國家賠償法第3 條第1 項及民法侵權行為之
    法律關係，請求被告連帶給付原告甲○○184 萬5,616 元及
    自起訴狀繕本送達翌日起至清償日止，按年息5%計算之利息
    ；被告應連帶給付原告戊○○172 萬2,022 元及自起訴狀繕
    本送達翌日起至清償日止，按年息5%計算之利息，為無理由
    ，均應予駁回。又原告之訴既經駁回，其假執行之聲請應併
    予駁回，附此敘明。
七、本件事證已臻明確，兩造其餘之主張、陳述及所提之證據資
    料，核與判決結果無何影響，爰不一一論述，附此敘明。
八、據上論結，本件原告之訴為無理由，依民事訴訟法第78條，
    判決如主文。
中    華    民    國    98    年    11    月    26    日
                  民事第一庭    法  官  范明達
以上正本係照原本作成
如對本判決上訴，須於判決送達後20日內向本院提出上訴狀
中    華    民    國    98    年    11    月    27    日
                                書記官  張豐松


司法院資訊處製作；財團法人民間司法改革基金會備份。
